【裁判字號】    92,再易,10
【裁判日期】    921208
【裁判案由】    再審之訴
【裁判全文】
臺灣新竹地方法院民事判決  九十二年再易字第一○號
    再審原告    甲○○
    再審被告    竹一大樓管理委員會
    法定代理人  戴雪月
右當事人間請求給付管理費事件，再審原告對於本院民國九十二年五月二十八日之確
定判決（九十一年度簡上字第四二號）提起再審之訴，本院判決如左：
    主      文
再審之訴駁回。
再審訴訟費用由再審原告負擔。
    事      實
甲、再審原告方面：
壹、聲明：
  一、本院九十一年度簡上字第四二號、九十年度竹簡字第一０五號之確定判決均廢
      棄。
  二、再審被告之訴駁回。
貳、陳述：
一、本院上開確定判決適用法規顯有錯誤：
  （一）１本院以「按區分所有權人會議召集程序或決議方法，有違反法令章程者，
          其決議效力如何，公寓大廈管理條例雖無明文規定，然按其性質，應準用
          民法第五十六條第一項規定，由區分所有權人於決議後三個月內請求法院
          撤銷其決議，在法院撤銷決議前，該決議仍屬合法有效，其對各住戶自有
          拘束力存在」，顯為錯誤。李文傑為竹一大樓區分所有權人戴雪月之配偶
          ，並非該大樓區分所有權人，僅為該大樓住戶，亦曾被推選為該大樓管理
          委員會即再審被告之主任委員，而李文傑於民國八十九年一月二十四日，
          召集該大樓區分所有權人舉行區分所有權人會議，並擔任主席，此事實有
          該會議記錄佐證，兩造已無爭議；次按區分所有權人會議，應由召集人於
          開會前十五日以書面載明開會內容，通知各區分所有權人，另區分所有權
          人會議，由區分所有權人互推一人為召集人，召集人任期一年，連選得連
          任，召集人無法依前項規定互推產生時，區分所有權人得申請地方主管機
          關指定臨時召集人，或依規約相互輪流擔任，其任期至新召集人選出為止
          ，分別為公寓大廈管理條例（以下稱公寓條例）第二十八條前段、第二十
          五條第三、四項定有明文，足見竹一大樓於八十九年一月二十四日區分所
          有權人會議，係由僅具住戶身分，經由住戶推選為該大樓管理委員會之主
          任委員李文傑，擔任召集人及會議主席所召開的，而非由區分所有權人互
          推選出之召集人通知各區分所有權人，故該次會議明顯違反召集人應具資
          格之前揭規定。
        ２竹一大樓係公寓條例施行前已取得建造執照之老舊公寓，而公寓條例於八
          十四年六月二十八日方制定公布，八十五年十月十二日內政部令訂定發布
          公寓條例施行細則，依該條例第四十三條第一項規定，本條例施行前已取
          得建造執照之公寓大廈，應依本條例規定成立管理組織，又該條例施細則
          第十一條規定，公寓大廈之住戶非該專有部分之區分所有權人者，除本細
          則、區分所有權人會議之決議或規約另有規定外，得選舉、推選或被選任
          、推選為管理委員、主任委員或管理負責人，竹一大樓乃該條例施行前已
          取得建造執照與使用執照，而李文傑依該條例施行細則第十一條規定，雖
          非區分所有權人，然因竹一大樓當時並無區分所有權人會議及其決議，亦
          未訂有規約、決議或規定，非區分所有權人不得任該大樓管理委員會之主
          任委員，故李文傑固得為該委員會之主任委員，惟依該條例第二十五條第
          三項及該條例施行細則第八條第一項之規定，除規約另有規定外，區分所
          有權人會議召集人，應有區分所有權人二人以上之書面推選，經公告十日
          後生效，從而李文傑以主任委員身分擔任區分所有權人會議之召集人，均
          未依上開規定，依法不生效，且不因其後向新竹市政府核備完成形式上程
          序而變為有效。
        ３又公寓條例未規定者，適用其他法令之規定，為該條例第一條第二項所明
          文，而以區分所有權人會議觀之，主要係為區分所有建物內各區分所有權
          人之利害關係事項所召開，其決議屬多數區分所有權人意思表示一致之行
          為，而發生一法律上之效力，與民法社團法人為規範社員相互間權利義務
          關係而召開之總會決議相似，故區分所有權人會議宜類推適用民法第五十
          六條規定有關撤銷總會決議方法違反法令章程時，區分所有權人得於決議
          後三個月內請求法院撤銷其決議，如區分所有權人會議決議內容違反法令
          或章程，則為無效；惟再審原告主張系爭會議係由無召集權人召集，既非
          決議方法違反法令或章程，又非決議內容違反法令或章程，依上開說明，
          自非得適用民法第五十六條規定解決之。再按無召集權人召集之股東會所
          為之決議，固屬當然無效，不適用公司法第一百八十九條之規定，但有召
          集權人召集時，經無召集權人參與者，不得謂其決議當然無效，最高法院
          二十八年上字第一九一一號判例、內政部八十九年六月三十日內營字第八
          九八三八六六函著有明文，然系爭會議係由無召集權人李文傑所召集，而
          討論決議之瑕疵，須以意思決定機關及其決議之存在為前提，若根本未有
          決定機關或決議之存在，即無討論決議之瑕疵是否違反程序規定得撤銷之
          必要，所謂決議不存在指自決議成立之過程觀之，顯然違反法令，在法律
          上不能認為有意思表示決定機關或其決議成立之情形而言，換言之，由於
          欠缺意思表示決定機關決議之成立要件，致可否定其決議存在之情形，本
          件李文傑以無召集權人召集系爭會議，該會議意思決定機關根本無由成立
          ，所為決議，亦不存在，依上開判例意旨所示，系爭會議所為決議當然無
          效。
  （二）本院認「被上訴人（即再審被告）依公寓條例第二十一條之規定，請求上訴
        人給付八十八年三月份至九十年三月份（除八十九年四、五月份外）之管理
        費、自來水費、公共設施電費共二萬五千零九十二元」顯為錯誤；蓋違反強
        制規定與法律效力不溯及既往原則，依據公寓條例施行細則第二條第四項及
        民法第七十一條規定，查竹一大廈管理規約於八十九年一月二十四日才訂定
        ，卻追收成立組織（包括規約）前之費用，其行為不合法，另法律頒布施行
        ，除了明文規定有溯及既往的效力外，法律效力不溯及既往，為一般法律適
        用基本原則，依據公寓管理條例第四十三條規定「本條例施行前已取得建造
        執照之公寓大廈，應依本條例規定成立管理組織」，因此，再審被告應將原
        已成立之管理組織轉成公寓條例公布後的組織（包括規約），唯有如此才能
        適用公寓條例之規定，而受到公寓條例的保護，再審被告既未遵守條例中之
        強制規定，召開區分所有權人會議成立新組織，即向再審原告收取費用，其
        行為不合法；再者，依據八十九年一月二十四日下午五時竹一大樓區分所有
        權人管理委員會會議紀錄，主席李文傑報告第一點「本大樓管理委員會雖成
        立有年，運作順利，因未向政府正式報備，故缺乏法律保障，今日之會後即
        備文正式報備」等語得證，不合法之管理委員會不應向他人收取管理費等。
二、當事人發見未經斟酌之證物或得使用該證物者：
  （一）李文傑於八十九年一月二十四日召集竹一大樓區分所有權人舉行區分所有權
        人會議，並擔任主席，但再審原告覺得怪怪的一件事為：該次會議之出席單
        位及人員附冊的簽到人，卻是「戴雪月」，有何法令依據？夫妻同時出席會
        議，區分所有權人本人親自簽到，竟另又委託他人出席會議擔任主席？請查
        明有無偽造之嫌。
  （二）本院認「八十九年一月二十四日、九十年三月二日，該二次會議決議內容並
        未涉及管理費收取之問題」，請查明，自始至今竹一大樓管理委員會有何依
        據收取管理費？
  （三）八十九年一月二十四日，竹一大樓區分所有權人舉行的既是由無召集權人李
        文傑召集人並擔任主席，已屬當然無效，竹一大樓管理委員會就無當事人能
        力，既無當事人能力，依法就無民事訴訟法之權利能力，自無能為原告而進
        行訴訟。綜上，再審原告自得提起本件再審之訴。
    理      由
一、程序方面：
（一）按再審之訴，應於三十日之不變期間內提起。前項期間自判決確定時起算。但
      再審之理由知悉在後者，自知悉時起算；不得上訴之判決，於宣示時確定；民
      事訴訟法第三百九十八條、第五百條第一項分別定有明文。查原確定判決即本
      院九十一年度簡上字第四二號係屬不得上訴之事件，一經判決即告確定，而再
      審原告係於九十二年六月九日收受判決，有送達證書附於本院九十一年度簡上
      字第四二號民事卷宗可稽，而再審原告係於九十二年七月四日就該原確定判決
      提起再審之訴，有本院收文日期印於再審原告提出之再審狀可考，是再審原告
      提起本件再審之訴，尚未逾法定三十日不變期間，其提起本件再審之訴，程序
      上並無不合，先予敘明。
（二）次按再審之訴顯無再審理由者，得不經言詞辯論，以判決駁回之。民事訴訟法
      第五百零二條第二項定有明文。
二、實體方面：
（一）再審原告主張李文傑，為竹一大樓區分所有權人戴雪月之配偶，並非該大樓區
      分所有權人，僅為該大樓住戶，亦曾被推選為該大樓管理委員會即再審被告之
      主任委員，而李文傑於八十九年一月二十四日，召集該大樓區分所有權人舉行
      區分所有權人會議，並擔任主席，惟李文傑既非區分所有權人，自無可能擔任
      召集人，且其係經由住戶推選為再審被告擔任召集人及會議主席，並非由區分
      所有權人互推選出之召集人通知各區分所有權人，故該次會議明顯違反召集人
      應具資格之規定；且李文傑擔任該會議召集人亦未依規定經書面推選、公告，
      依法不生效，不因其後之核備而變為有效；又按無召集權人召集之股東會所為
      之決議，屬當然無效，最高法院二十八年上字第一九一一號著有判例，本件李
      文傑以無召集權人召集系爭會議，該會議意思決定機關根本無由成立，所為決
      議，亦不存在，依上開判例意旨所示，系爭會議所為決議當然無效；又，再審
      被告請求再審被告給付之管理費、自來水費、公共設施電費（八十八年三月起
      至九十年三月止）共二萬五千零九十二元，依據公寓條例施行細則第二條第四
      項及民法第七十一條規定，其行為不合法，另法律頒布施行，除了明文規定有
      溯及既往的效力外，法律效力不溯及既往，為一般法律適用基本原則，依據公
      寓管理條例第四十三條規定「本條例施行前已取得建造執照之公寓大廈，應依
      本條例規定成立管理組織」，因此，再審被告應將原已成立之管理組織轉成公
      寓條例公布後的組織，唯有如此才能適用公寓條例之規定，而受到公寓條例的
      保護，再審被告未遵守條例中之強制規定，行為不合法，綜上，原確定判決就
      此適用法規顯有錯誤；另，李文傑於八十九年一月二十四日召集竹一大樓區分
      所有權人舉行區分所有權人會議，並擔任主席，但該次會議之出席單位及人員
      附冊的簽到人，卻是「戴雪月」，是區分所有權人戴雪月本人既親自簽到，竟
      另又委託其夫即李文傑出席會議擔任主席，有偽造之嫌，就此部分，有發見未
      經斟酌之證物或得使用該證物云云。
（二）按適用法規顯有錯誤者，得以再審之訴對於確定終局判決聲明不服。但當事人
      已依上訴主張其事由或知其事由而不為主張者，不在此限。又確定判決消極的
      不適用法規，顯然影響裁判者，自屬民事訴訟法第四百九十六條第一項第一款
      所定適用法規顯有錯誤之範圍，應許當事人對之提起再審之訴，以貫徹憲法保
      障人民權益之本旨；所謂適用法規顯有錯誤者，不包括漏未斟酌證據及認定事
      實錯誤之情形在內；民事訴訟法第四百九十六條第一項第一款所謂適用法規顯
      有錯誤，係指確定判決違背法規或現存判例解釋者而言。司法院大法官會議解
      釋第一七七號解釋文、最高法院六十三年台上字第八八○號、七十一年台再字
      第二一○號判例意旨可資參照。另民事訴訟法第四百三十六條之七所謂「如就
      足影響於判決之重要證物，漏未斟酌者」，係指當事人在前審程序已經存在並
      已為證據聲明之證據，前審並未認為不重要而忽略證據聲明未為調查，或已為
      調查而未就調查之結果予以判斷，且須足以影響裁判結果而言。
（三）查再審原告以最高法院二十八年上字第一九一一號「無召集權人召集之股東會
      所為之決議，固屬當然無效，不適用公司法第一百三十七條之規定，但有召集
      權人召集時，經無召集權人參與者，不得謂其決議當然無效。」之判例，主張
      再審被告於八十九年一月二十四日召開之區分所有權人會議係由無召集權之李
      文傑所召開，決議當然無效云云，惟查最高法院上開判例之做成時，我公司法
      尚未如目前分別於第一百八十九條及第一百九十一條規範股東會之決議撤銷及
      無效，而僅於當時之第一百二十七條有「股東會之召集或決議違反法令或章程
      時，股東會得自決議之日起，一個月內聲請法院宣告其決議為無效」之規定，
      嗣因上開規定業於五十五年七月十九日修正為目前公司法第一百八十九條及第
      一百九十一條，因而於九十一年十一月五日經最高法院九十一年度第十四次民
      事庭會議決議不再援用，並於九十一年十二月六日由最高法院依據最高法院判
      例選編及變更實施要點第九點規定以（九一）台資字第○七六八號公告之（參
      司法院公報第四五卷一期六八至七六頁），是該判例既已不再援用，則再審原
      告持以主張上開區分所有權人會議之決議無效，即有疑義。又，上開決議既非
      當然無效，則縱認再審原告所主張李文傑非區分所有權人，而無召集區分所有
      權人會議之權限，則由李文傑所召集之該次區分所有權人會議違反召集人應具
      資格之規定，即該會議未依規定經推選、公告等程序，核均為召集程序是否有
      違反法令或章程等問題，則無論類推適用民法第五十六條或公司法第一百八十
      九條規定，均須由區分所有權人於法定期間內請求法院撤銷該決議，在未經法
      院撤銷前，該決議自屬合法有效，從而，原確定判決法院據以審酌，為上開認
      定，並於判決理由中詳細敘明，自無判決適用法規錯誤，或確定判決違背「現
      存」判例解釋者之可言，再審原告認確定判決法院就此部分有適用法規顯有錯
      誤之再審事由，即屬無據。
（四）再審原告復主張竹一大樓之管理規約係於八十九年一月二十四日始訂定，並成
      立再審被告，卻追收成立之前之管理費，自屬違反法律不溯及既往原則云云；
      惟查，再審被告於七十年間即已召開管理委員會議並通過全體區分所有權人按
      一定之應有部分比例分擔管理費、自來水費、公共設施電費之決議事項，其後
      再度於八十五年十二月九日之區分所有權人決議增加各區分所有權人應納之費
      用，於八十九年區分所有權人會議中則定入管理規約並載明該事項，有再審被
      告於前開事件所提出之會議紀錄二份為證，亦為再審原告所不爭執，原確定判
      決審酌上情，認再審被告管理委員會於向主管機關報備前即早已成立，並按月
      向各區分所有權人收取管理費、自來水費及公共設施等費用，而大多數區分所
      有權人亦均按上開標準繳納，則再審被告於向主管機關報備成立後，賡續向之
      前積久之區分所有權人追討，本屬正當，與法律不溯既往原則無涉，是再審原
      告此部分主張亦不足採。再審原告固另主張原確定判決認再審被告得向其請求
      成立前之管理費等費用，係違反公寓條例施行細則第二條第四款之強行規定云
      云，惟按共用部分、約定共用部分之修繕、管理、維護，由管理負責人或管理
      委員會為之。其費用由公共基金支付或由區分所有權人按其共有之應有部分比
      例分擔之。前開共用部分、約定共用部分之管理、維護費用，區分所有權人會
      議或規約另有規定者，從其規定，公寓條例第十條第二、三項定有明文；亦即
      就共用部分所生管理、維護費用，除區分所有權人會議或規約另有規定者外，
      即應由區分所有權人按其共有之應有部分比例分擔，本無待再由規約為規範；
      是公寓條例施行細則第二條第四款所謂「本條例所規定共用部分、約定共用部
      分管理、維護費用之特別約定事項非經載明於規約者，不生效力」之規定，即
      顯係指此部分費用如不按應有部分比例分擔時之特別約定而言，尚非規約如未
      訂立或無有關共用部分費用分擔之規定，即謂不得向各區分所有權人請求此部
      分應按應有比例分擔之費用，是再審原告主張再審被告對再審原告收取費用違
      反公寓條例施行細則之上開強制規定而無效云云，亦屬誤會，而不足採。另竹
      一大樓之管理委員會於七十年四月十一日即召開管理委員會第一屆第二次委員
      會議就決議有關共用部分管理、維護費用收取標準，足見竹一大樓於七十年間
      即已成立管理委員會，次查竹一大樓復於八十五年十二月九日召開區分所有權
      人會議，在該次會議除再行決議共用部分分擔金額外，另亦選舉管理委員以組
      成管理委員會，有該會議紀錄在卷可考；而按管理委員係指住戶為執行區分所
      有權人會議決議事項暨公寓大廈管理維護工作，互選管理委員若干人設立之組
      織，此觀公寓條例第三條第八款之規定意旨自明；而竹一大樓於公寓條例公布
      施行後之八十五年十二月九日既已召集區分所有權人會議選出管理委員，應認
      即已符合公寓條例之規定，至是否有向主管機關報備，均與其是否合法成立無
      涉。再審原告所主張再審原告組織成立於公寓條例之前，未遵守強制規定，依
      法召開區分所有權人會議成立新組織，即向再審原告收取費用之行為不合法云
      云，亦屬無據，從而原確定判決自無再審原告此部分主張之違背法令事由。
（五）復按民事訴訟法第四百九十六條第一項第十三款規定得提起再審之訴，除當事
      人發現未經斟酌之證物或得使用該證物者外，尚須以該證物如經斟酌，當事人
      可受較有利益之裁判為要件，如該證物縱加斟酌，仍不能認為當事人可受較有
      利之裁判者，即難認再審之訴為有理由，最高法院八十一年度台上字第二七二
      七號判決意旨可資參照。查再審原告主張李文傑是否屬無召集權人、其所召集
      並擔任主席之竹一大樓區分所有權人會議決議效力為何、再審被告以何依據向
      再審原告收取系爭費用及再審被告就原確定判決之給付管理費事件有無訴訟能
      力等事項所提出之會議紀錄等證物，原確定判決均已調查審核，並詳敘不予採
      取再審原告主張之理由或與判決結果無涉不予逐一論列，並未有再審原告主張
      之發現未經斟酌證物情事，再審原告執此主張有再審理由，應無足採。至再審
      原告另主張李文傑於八十九年一月二十四日召集竹一大樓區分所有權人舉行區
      分所有權人會議，並擔任主席，惟該次會議之出席單位及人員附冊的簽到人，
      卻記載其配偶戴雪月名義，有偽造之嫌云云，查再審原告就李文傑為戴雪月之
      配偶，而戴雪月為竹一大樓區分所有權人之一等情並不爭執，則戴雪月在出席
      簽到冊上簽上其名，而由其夫李文傑主持會議之進行，若其表決權之行使未違
      反公寓條例第二十九條第三項各專有部分之區分所有權人有一表決權，而在未
      見有何規定必由區分所有權人親自出席，或簽到後不得再由該區分所有權內之
      其他成員參與會議者，則以一區分所有權為一單位而為一意志之表現，並無禁
      止之理；縱認戴雪月簽到後由李文傑主持會議卻仍行使表決權，亦屬違反法令
      或章程之問題，而該違反事項依其性質應類推適用民法第五十六條第一項規定
      ，亦須於決議後三個月內請求法院撤銷其決議，再審原告既未為之，即不得再
      否認該決議之拘束力，亦即縱加斟酌此部分證據，亦無從使再審原告受較有利
      之判決，亦即仍不足以影響原確定判決所為之認定，則再審原告此部分主張亦
      屬無據。
（六）綜上所述，原審維持第一審所為再審原告敗訴判決，並因再審被告於第二審訴
      訟程序中為訴之追加而再命再審原告應再為給付等，經核並無適用法規顯有錯
      誤之情形，亦無因發現未經斟酌之證物或得使用該證物且經斟酌後可受較有利
      益於再審原告之判決之再審理由；則再審論旨固以原確定判決有民事訴訟法第
      四百九十六條第一項第一款、第十三款之再審事由，惟經核其主張之內容，均
      與上開要件不符，則其提起本件再審之訴，求予廢棄原確定判決，即顯無理由
      ，爰依民事訴訟法第五百零二條第二項規定，不經言詞辯論，以判決駁回之。
據上論結，本件再審之訴為顯無理由，依民事訴訟法第五百零二條第二項、第七十八
條，判決如主文。
中      華      民      國    九十二    年    十二    月        八      日
                              臺灣新竹地方法院民事第一庭
~B審判長法官  李承訓
~B法      官  謝永昌
~B法      官  楊麗文
右為正本，係照原本作成。
本判決不得上訴。
~B法院書記官  洪木志
中      華      民      國    九十二    年     十二     月      八      日


司法院資訊處製作；財團法人民間司法改革基金會備份。
